臺灣高等法院民事判決　　　　　　 96年度重上更(一)字第146號
上　訴　人　乙○○○
訴訟代理人　謝協昌律師
被　上訴人　甲○○
訴訟代理人　歐宇倫律師
　　　　　　許碩芳律師
上列當事人間請求返還借款等事件，上訴人對於中華民國95年7
月5日臺灣臺北地方法院94年度訴字第7002號第一審判決提起上
訴，經最高法院第一次發回更審，本院於96年12月18日言詞辯論
終結，判決如下：
    主  文
上訴駁回。
第二審訴訟費用由上訴人負擔。
    事實及理由
一、上訴人起訴主張：伊之妻丙○○○（中文姓名為丁○○，原
    具有中華民國國籍，與伊結婚後取得日本國國籍，並拋棄中
    華民國國籍）為被上訴人之胞姊，丙○○○分別於民國85年
    5月7日、86年1月6日、86年1月9日，借款日幣（下同）1,20
    0萬元、300萬元、1,000萬元（下稱系爭款項）予被上訴人
    ，並匯入被上訴人開設於中國大陸BANK OF CHINA NANJING
    第000000000000000000號帳戶，嗣丙○○○於93年2月5日死
    亡，被上訴人竟拒不返還系爭款項，伊、伊與丙○○○所生
    子女戊○○○、己○○○，及丙○○○與庚○○所生之女辛
    ○○已於95年7月28協議分割遺產，約定系爭款項債權由伊
    繼承，且前於94年5月30日已定1個月以上期限，催告被上訴
    人返還系爭款項，伊先一部請求被上訴人返還2,200萬元。
    如認丙○○○與被上訴人間無金錢消費借貸關係存在，則依
    不當得利之法律關係請求，求為命被上訴人應給付伊2,200
    萬元及自起訴狀繕本送達翌日起至清償日止，按年息5％計
    算之利息【另上訴人訴請原審同案被告辰○○返還鑽戒一只
    （重5.348克拉）部分，業經最高法院判決駁回原審同案被
    告辰○○之上訴確定，此非本院審理範圍，不予贅述】。
二、被上訴人則以：丙○○○固曾匯寄系爭款項至伊上開帳戶，
    惟系爭款項乃丙○○○授權伊投資在中國大陸南京開設之壬
    ○夫人生活服務有限公司（下稱壬○公司）之投資款，非屬
    借款，丙○○○並擔任壬○公司之董事長，上訴人依消費借
    貸及不當得利之法律關係，請求伊返還系爭款項，於法無據
    等語，資為抗辯。
三、原審為上訴人敗訴之判決，上訴人不服，提起上訴，更審前
    本院判決駁回其上訴，上訴人再提起上訴，經最高法院發回
    ，由本院更為審理。
    上訴人之上訴聲明：(一)原判決廢棄。(二)被上訴人應給付上訴
    人2,200萬元及自起訴狀繕本送達翌日起至清償日止，按年
    息5％計算之利息。
    被上訴人之答辯聲明：(一)上訴駁回。(二)如受不利判決，願供
    擔保請准宣告免假執行。
四、上訴人主張其妻丙○○○為被上訴人之胞姐，丙○○○生前
    分別於85年5月7日、86年1月6日、86年1月9日匯寄系爭款項
    至被上訴人上開帳戶。嗣丙○○○於93年2月5日死亡，其與
    其他繼承人戊○○○、己○○○、辛○○等於95年7月28日
    協議分割遺產，約定系爭款項債權由其繼承等情，業據其提
    出戶籍謄本、子○○○日本國護照、外國向送金依賴書（即
    匯款單）、台灣省立婦幼醫院診斷證明書、同意認領書、認
    領登記申請書、遺產分割協議書及協議書為證（原審訴字
    3413號卷第9頁至第16頁、原審訴字7002號卷第36頁至第38
    頁、前審卷第12頁），復為被上訴人所不爭執，自堪信為真
    實。
五、兩造之爭執事項如下（見本院卷第170頁）：
    丙○○○生前分別於85年5月7日、86年1月6日、86年1月9日
    匯寄系爭款項（計日幣2,500萬元）至被上訴人在中國大陸
    帳戶內，是否屬於借款？
六、本院得心證之理由：
  (一)按繼承，依被繼承人死亡時之本國法，涉外民事法律適用法
    第22條前段定有明文。查丙○○○雖原為中華民國國民，然
    其死亡時已不具中華民國國籍，而為日本國國民，是關於丙
    ○○○之遺產繼承，自應依日本國法。又按日本國民法第
    898條規定，繼承人有數人時，繼承財產屬於全體共有；第
    907條規定，共同繼承人，除有依次條規定被繼承人遺囑禁
    止之外，得隨時協議分割遺產；第909條規定，遺產分割後
    ，溯及繼承開始時發生效力，但不得損害第三人之權利（前
    審卷第13頁），是上訴人與其他繼承人戊○○○、己○○○
    、辛○○所為上開遺產分割協議應屬有效，且溯及繼承開始
    時發生效力。故依遺產分割協議書、協議書之約定（見原審
    訴字3413號卷第16頁、前審卷第12頁），系爭款項之權利歸
    由上訴人行使。
  (二)次按當事人主張有利於己之事實者，就其事實有舉證之責任
    ，民事訴訟法第277條定有明文。又「民事訴訟如係由原告
    主張權利者，應先由原告負舉證之責，若原告先不能舉證，
    以證實自己主張之事實為真實，則被告就其抗辯事實即令不
    能舉證，或其所舉證據尚有疵累，亦應駁回原告之請求」，
    最高法院17年上字第917號判例參照。上訴人主張系爭款項
    是被上訴人向丙○○○借款一節，既為被上訴人所否認，依
    前揭說明，上訴人自應就系爭款項為子○○○與被上訴人間
    之借款事實，負舉證之責，倘上訴人無法舉證以實其說，自
    應駁回其請求。
  (三)上訴人主張系爭款項為被上訴人向子○○○借款一節，無非
    以丙○○○於85年5月7日、86年1月6日、86年1月9日匯寄系
    爭款項之外國向送金依賴書（即匯款單，見原審3413號卷第
    12頁至第14頁）為證，惟查上開匯款單僅能證明有日幣2,50
    0萬元匯款紀錄，而交付金錢之原因多端，或為買賣，或為
    贈與，或因其他之法律關係而交付，非謂一有金錢之交付，
    即得推論授受金錢之雙方屬消費借貸關係。是由上開外國向
    送金依賴書尚無從證明子○○○與被上訴人間，有借用系爭
    款項之消費借貸契約合意之事實。至於上開外國向送金依賴
    書之右側「送金目的」欄內固記載「親族貸付」字句，
    惟此係子○○○單方面之記載，被上訴人既已否認向子○○
    ○借款，則上訴人即子○○○之繼承人，仍需舉證證明子○
    ○○、被上訴人間有借貸契約之存在，不能僅憑主張有消費
    借貸關係存在之上訴人，以契約之一方當事人即子○○○單
    方面之記載文句，即認定被上訴人有與子○○○合意成立消
    費借貸契約，且有收受借款之事實。故由上開外國向送金依
    賴書之右側「送金目的」欄內「親族貸付」之字句，亦
    難據為係被上訴人向子○○○借款之認定依據。
  (四)觀之上訴人於起訴時先主張「被告甲○○前因週轉之所需而
    向原告（指上訴人）提出借款之請求，原告乃於一九九六年
    五月七日、一九九七年一月六日、一九九七年一月九日，分
    別以原告之妻癸○○○ ○○○○○○（子○○○）之名義借予被告甲
    ○○日幣一千二百萬元、三百萬元、一千萬元．．」（見原
    審訴字3413號卷第4頁）、「原告以丑○○（容）子名義借
    款予被告」（見原審訴字7002號卷13頁），即主張自己為出
    借款項之貸與人；嗣陳述「（原告主張借款人為何？）原告
    之妻」（見原審訴字7002號卷第10頁），改稱子○○○為出
    借款項之貸與人，其先後之陳述已不一致。況對系爭借款之
    清償期及約定利息，上訴人之訴訟代理人陳述「原告並不清
    楚」（見原審訴字7002號卷第10頁反面），然日幣2,500萬
    元並非一筆小數目，對有無清償期及利息之約定，上訴人竟
    不清楚，且亦無子○○○曾經要求被上訴人提供擔保品，以
    擔保日後系爭借款能獲清償之證據資料，且迄子○○○93年
    2月5日死亡前，亦未見子○○○曾向被上訴人要求清償本利
    ，均與一般消費借貸之常情未合。
  (五)被上訴人抗辯系爭款項係丙○○○生前全權授權伊投資在中
    國大陸南京市開設之壬○公司之投資款，並非借款等語，經
    查：
    1.按在大陸地區製作之文書，經行政院設立或指定之機構或
      委託之民間團體驗證者，推定為真正，臺灣地區與大陸地
      區人民關係條例第7條定有明文。丙○○○曾於85年5月14
      日在中國南京市申請設立壬○公司，經營自助洗衣烘乾服
      務及配套服務，由丙○○○擔任董事長，被上訴人擔任總
      經理，投資總額為人民幣200萬元（中方投資人民幣20萬
      元、外方投資人民幣180萬元），丙○○○並於同年月15
      日簽立全權授權書，委任被上訴人全權負責在中國方面投
      資之一切手續及業務等情，業據被上訴人提出經財團法人
      海峽交流基金會（下稱海基會）驗證之壬○公司營業執照
      、南京市外商投資企業申請登記表、外商投資企業合同章
      程批准通知單、意向書、中外合資經營企業合同、南京投
      資審計師事務所出具對壬○公司註冊資本驗資報告、王靜
      （即中方投資者）之聲明書、壬○公司之董事會成員名單
      （含子○○○之日本國護照）、股東出資及外方財力證明
      、章程、外商投資企業立項申請表、外商投資核准證書等
      文書為證（見本院卷第105頁至第165頁），上開文書既經
      行政院委託之民間團體即海基會驗證，依前揭規定，即應
      推定為真正。上訴人並未提出證據，證明上開文書虛假不
      實，僅空言辯稱上開文書不實云云，自非可取。
    2.又壬○公司所登記之董事長確為「子○○○」，資本額為
      人民幣200萬元【中方資金20萬元（約26,000美元）、外
      方資金180萬元（約214,000美元）】（見本院卷第111頁
      、第112頁），丙○○○所匯之日幣2,500萬元，以匯款當
      時之匯率計算約為225,806美元，亦與外方出資人民幣180
      萬元（約214,000美元）大致相當。另壬○公司登記之董
      事資料中檢附有子○○○之日本國護照影本（見本院卷第
      146頁反面），該護照既為子○○○所持有，若非子○○
      ○願意提供該日本國護照，向南京市工商行政管理局辦理
      壬○公司登記手續，被上訴人實無可能會取得子○○○之
      日本國護照，進而持之辦理壬○公司之登記手續。再則，
      子○○○亦曾出具授權書，授權被上訴人全權處理其在中
      國大陸投資之一切事宜（見本院卷第123頁），況子○○
      ○85年5月7日匯入日幣1,200萬元之匯款單亦經被上訴人
      持以向南京市工商行政管理局申報壬○公司之資金證明（
      見本院卷第137頁反面、第138頁），該紙匯款單係子○○
      ○在日本國銀行匯款至被上訴人中國大陸之帳戶後，日本
      國銀行交付予匯款人即子○○○之憑證，若非由子○○○
      交付（或寄送）予被上訴人，被上訴人亦無可能會取得該
      匯款單，再持以辦理公司登記手續。故由上述各項證據顯
      示，被上訴人所辯系爭款項為子○○○在中國大陸投資設
      立壬○公司之投資款等語，信而有徵。
      【計算式：
      85年5月7日1美元兌換105.12日幣：
        12,000,000日幣÷105.12日幣＝114,155.25美元
      86年1月6日1美元兌換116.65日幣：
        3,000,000日幣÷116.65日幣＝25,717.95美元
      86年1月9日1美元兌換116.37日幣：
        10,000,000日幣÷116.37日幣＝ 85,932.80美元
        114,155.25＋25,717.95＋85,932.80＝225,806（美元
        ），中央銀行歷史匯率資料見原審訴字7002號卷12頁】
    3.參以證人寅○○（即被上訴人之大哥）證稱：「（證人是
      否知悉丁○○有借錢給甲○○？或丁○○在大陸有投資生
      意？）沒有。我沒有聽過。丁○○在大陸有投資生意，是
      和我小弟甲○○在大陸投資自助洗衣『壬○夫人』。因為
      我那個時候也在南京，所以知道」（見原審訴字7002號卷
      26頁），查該名證人與子○○○（即丁○○）、被上訴人
      同為手足至親，其所為之證言，應無蓄意偏坦任何一造之
      必要，故本院認該名證人之證言，應屬可信，上訴人之被
      繼承人子○○○確實曾在中國大陸投資開設壬○公司。
    4.上訴人雖主張依上開外商投資企業申請登記表及營業執照
      記載（見原審訴字3413號卷第39頁、第40頁、本院卷第11
      2頁反面、第107頁），投資各方認繳出資額期限為85年12
      月31日前，且公司成立日期為85年12月31日，依法所有出
      資款項均應於公司成立前繳足，系爭款項有2筆係在86年1
      月6日、同年月9日始匯入，顯非投資款云云。惟依法設立
      公司所有出資款項固應於公司成立前繳足，然此出資款項
      尚非不可先由他人墊付，嗣再由投資者匯予代墊付之人。
      查丙○○○所匯系爭款項中第1筆日元1,200萬元係於85年
      5月7日即匯予被上訴人，核與丙○○○簽立授權書予被上
      訴人之日期85年5月15日極為相近，子○○○既已授權被
      上訴人全權處理投資事宜，則投資之資金由被上訴人先行
      調度，再由子○○○匯入，尚難認悖於常情。故系爭款項
      中，雖有2筆金額係於壬○公司成立後之86年1月6日、同
      年月9日始匯予被上訴人，惟與該公司成立日期85年12月
      31日僅相距數日，尚難僅憑該2筆款項係在86年1月間始匯
      入一節，即認非屬於投資款。另上開投資申請書投資外方
      雖記載為「卯○○○○○產業株式會社」，然查在日本國
      無該公司存在，有查詢資料可稽（見前審卷第95頁至第10
      2頁），益證系爭款項應是子○○○個人之投資款，且全
      權授權被上訴人處理投資事宜，始將系爭款項匯入被上訴
      人在中國大陸之帳戶內。
  (六)綜上，上訴人主張丙○○○與被上訴人就系爭款項有借貸關
    係存在云云，難認真實。上訴人既不能證明丙○○○與被上
    訴人就系爭款項有借貸關係存在，則上訴人依借款返還請求
    權及繼承之法律關係，請求被上訴人返還系爭款項其中之日
    幣2,200萬元，於法無據。又系爭款項既係子○○○個人之
    投資款項，其基於投資之原因而匯入被上訴人帳戶內，即非
    無法律上原因，上訴人依不當得利返還請求權及繼承之法律
    關係，請求被上訴人返還日幣2,200萬元，亦有未合。
七、從而，上訴人請求被上訴人給付日幣2,200萬元及自起訴狀
    繕本送達翌日起至清償日止，按年息5％計算之利息，即非
    有據，不應准許。原審就此部分為上訴人敗訴之判決，核無
    違誤，上訴論旨指摘原判決此部分不當，求予廢棄改判，為
    無理由，應駁回其上訴。
八、兩造其餘之攻擊或防禦方法及未經援用之證據，經本院斟酌
    後，認為均不足以影響本判決之結果，自無逐一詳予論駁之
    必要，併此敘明。
九、據上論結，本件上訴為無理由，依民事訴訟法第449條第1項
    、第78條，判決如主文。
中　　華　　民　　國　　96　　年　　12　　月　　31　　日
  　　　　　　　　　民事第十六庭
                      　審判長法　官  沈方維
　　　  　　　　　　　        法　官  王淇梓
　  　　  　　　　　　        法　官  呂淑玲
正本係照原本作成。
上訴人如不服本判決，應於收受送達後20日內向本院提出上訴書
狀，其未表明上訴理由者，應於提出上訴後20日內向本院補提理
由書狀（均須按他造當事人之人數附繕本）上訴時應提出委任律
師或具有律師資格之人之委任狀；委任有律師資格者，另應附具
律師資格證書及釋明委任人與受任人有民事訴訟法第466條之1第
1項但書或第2項（詳附註）所定關係之釋明文書影本。
中　　華　　民　　國　　97　　年　　1 　　月　　3 　　日
　　　　　　　　　　　　　　　書記官  明祖全
附註：
民事訴訟法第466條之1（第1項、第2項）：
對於第二審判決上訴，上訴人應委任律師為訴訟代理人。但上訴
人或其他法定代理人具有律師資格者，不在此限。
上訴人之配偶、三親等內之血親、二親等內之姻親，或上訴人為
法人、中央或地方機關時，其所屬專任人員具有律師資格並經法
院認為適當者，亦得為第三審訴訟代理人。
